臺灣雲林地方法院民事判決　　　　　　　 95年度訴字第566號
原　　　告　丁○○
　　　　　　　　　　　　號
　　　　　　戊○○○
共　　　同
訴訟代理人　林春發　　律師
複　代理人　蕭敦仁　　律師
被　　　告　乙○○
訴訟代理人　甲○○
　　　　　　　　　　　　8樓之.
被　　　告　弘益拖吊有限公司
法定代理人　丙○○
訴訟代理人　楊錫楨　　律師
複　代理人　張智學　　律師
上列當事人間請求損害賠償事件，本院於民國96年4 月10日言詞
辯論終結，判決如下：
    主      文
原告之訴及假執行之聲請均駁回。
訴訟費用由原告負擔。
    事實及理由
壹、原告主張：緣被告乙○○在酒後本應注意不得駕車，竟仍於
    民國94年8 月21日凌晨零時30分許，駕駛車牌SK－480 號拖
    吊車，沿雲林縣褒忠鄉○○路○○道由北往南方向行駛，至
    該路245 之26號處，又疏未注意變換車道時應注意讓直行車
    先行，及保持安全距離，貿然由外側車道變換至內側車道，
    致令駕駛車牌6428－JK號自小客車搭載劉家螢之案外人柯忠
    賢閃避不及，追撞乙○○所駕駛之上揭拖吊車尾，劉家螢傷
    重雖經送醫，延至同年9 月4 日仍告不治死亡。又被告柯富
    榮係被告弘益拖吊有限公司（下稱弘益公司）所屬拖吊車司
    機；原告丁○○、戊○○○分別為被害人劉家螢之父、母。
    為此爰依民法第184 條第1 項、第188 條第1 項、第192 條
    第1 項、第2 項、第194 條規定，請求被告連帶賠償原告丁○○醫療費用新台幣（下同）26,530元、喪葬費用485,130
    元、扶養費用618,475 元、精神慰撫金1,000,000 元，扣除
    被告乙○○前已付之賠償金300,000 元後，合計1,830,135
    元；連帶賠償原告戊○○○扶養費728,699 元、精神慰撫金
    1,000,000 元，合計1,728,699 元。及均自起訴狀繕本送達
    翌日起至清償日止給付法定遲延息；並願供擔保請求宣告假
    執行。
貳、被告方面：
　一被告弘益公司辯稱：
    (一)同案被告乙○○非伊所僱傭之拖吊車司機，本案肇事之車
      牌SK－480 號拖吊車係同案被告乙○○所自行出資購入，
    　於90年8 月8 日靠行在伊公司，並自行經營汽車拖吊業務
      ，有委託服務契約書為證。
    (二)其次，被告乙○○靠行之際，並無違法或重大疏失紀錄，
      故伊同意乙○○靠行時，則無選任上之疏失；另從雙方所
      簽之委託服務契約書第13條：「乙方必須維護甲方公司名
      譽」。第17條：「乙方或其僱用之駕駛或其車輛使用人，
      必須有合格之駕駛執照」。第19條：「乙方於車輛發生事
      故時，應立即報警」等語，可知伊就監督乙○○職務之執
      行，亦無何疏失可言。
    (三)再者，被告乙○○係在94年8 月20日晚間8 －10時許飲酒
      ，並於酒後駕車發生本案車禍，而上開時段為一般公司下
      班時間而非上班時間，伊公司自無從監督乙○○之個人飲
      酒行為，更何況被告乙○○酒後駕車發生本案車禍時並非
      執行有關拖吊業務，是伊公司亦無監督上之疏失可言。
    (四)此外，原告請求撫養費部分應以扶養親屬寬減額作為計算
      扶養費用之依據較為適當。另精神慰撫金部分原告等之請
      求金額亦屬過高；且原告若已領得強制汽車責任保險金時
      ，亦應依法扣除之等語。
    (五)聲明：駁回原告之訴；並願供擔保請准宣告免假執行。
  二被告乙○○則以：
  　(一)伊於本案車禍發生前雖有飲酒，但仍具駕駛能力，只因當
    　時天雨視線稍感模糊不佳，且伊變換車道前仍有打方向燈
      ，並注意後方是否有來車。其次，案外人柯忠賢以時速15
      0 公里高速由後方駛來，且柯忠賢亦有飲酒（酒測值為0.
      99毫克），並已喪失安全駕駛能力，因而未能注意車前狀
      況，致剎避不及追撞伊所駕駛之拖吊車，柯忠賢就本案車
      禍之發生，亦有過失，應負一半之肇事責任。再者，劉家
      螢搭乘柯忠賢所駕駛之自小客車，柯忠賢可謂係劉家螢之
      使用人，依民法第217 條規定及最高法院74年度台上字第
      1170號判例意旨，劉家螢就本案車禍亦有與有過失之適用
      。
    (二)又原告丁○○請求殯葬費485,130 元部分，其中樂儀隊費
      42,000元、祭祀牲禮支出6,000 元、用餐費60,000元、毛
      巾禮盒支出20,400元、青雙連毛巾費1,260 元、陣頭毛巾
      費5,000 元、抬運棺木人員支出21,500元等項，並非一般
      喪禮所必要，又頭七紙錢支出32,350元似有重覆，均應予
      扣除。另出殯紙錢費47,320元、式場布置費30,000元、白
      雙連毛巾費3,600 元、棺木費88,000元、道士禮52,000元
      、紙厝費36,000元等項支出，與一般民間習俗及被害人之
      身份地位和生前經濟狀況亦不相當，應予酌減。
    (三)其次，原告丁○○、戊○○○雖分別係劉家螢之父、母，
      但渠等仍有工作能力，且退休後仍有退休金可維持生活。
      是依民法第1114條、第1116條、第1117條規定，及最高法
      院72年台上字第4792號、74年度台上字第1749號、76年度
      台上字第1205號裁判意旨，渠等均無受扶養之權利，故而
      原告請求伊賠償扶養費，即屬無據。
    (四)再者，原告請求慰撫金部分，全未考量劉家螢明知柯忠賢
      飲酒駕車已違反道路交通安全規則，仍堅要搭乘柯忠賢之
      車，顯見劉家螢願意承擔酒駕風險，就本案車禍生亦有過
      失情節，原告渠等每人要求1,000,000 元，誠屬過高，應
      予酌減。
    (五)另者，車禍發生後，伊已先給付原告等300,000 元賠償金
      ，且依強制汽車責任保險法規定，原告等可獲得1,500,00
      0 元理賠金，上揭金額應自原告請求之賠償額中扣抵等語
      為辯。
    (六)聲明：駁回原告之訴。
、兩造不爭執之事實：
  一被告乙○○酒後於94年8 月21日凌晨零時30分許，駕駛車牌
    SK－480 號拖吊車，沿雲林縣褒忠鄉○○路○○道由北往南
    方向行駛，至該路245 之26號處，疏未注意變換車道時應注
    意讓直行車先行，及保持安全距離，貿然由外側車道變換至
    內側車道，致令酒後駕駛車牌6428－JK號自小客車在內側車
    道後方超速行駛之柯忠賢閃避不及，追撞乙○○所駕駛之上
    揭拖吊車尾，柯忠賢所搭載之乘客劉家螢經送醫延至同年9
    月4 日仍告傷重不治；被告因而被以過失致死及不能安全駕
    駛動力交通工具等罪起訴，經本院刑事庭以95年度交簡字第
    46號刑事判決分別判處其有期徒刑一年二月及四月確定。
  二本案車禍發生後，被告乙○○經警以呼氣測得酒精濃度0.65
    mg/l，另案外人柯忠賢經送醫抽血測得酒精濃度199mg/dl，
    渠等對本案車禍之發生均涉有過失。
  三劉家螢因本案車禍經送醫治療，原告丁○○為之支出醫療費
    26,530元。
  四原告丁○○、戊○○○分別為被害人劉家螢之父、母；另劉
    家螢尚有妹劉美玲、弟劉家政二人。
  五原告因本案車禍事故已領得汽車強制責任保險金1,500,000
    元，其中原告丁○○分配取得765,000 元，另原告戊○○○
    分配取得735,000 元；又被告乙○○亦已先行支付原告丁○○賠償金300,000 元。
肆、得心證之理由：
    兩造爭執之處，應在被告乙○○就本件車禍應負之過失責任
    比例？原告請求被告賠償之項目、金額是否合理？及被告乙○○是否在執行職務中發生本案車禍，而應由同案被告弘益
    公司負僱用人連帶賠償責任？茲逐點析述如下：
  一被告乙○○就本件車禍之發生其過失程度？
    (一)按汽車在同向二車道以上之道路（車道數計算，不含車種
      專用車道、機車優先道及慢車道），除應依標誌或標線之
      指示行駛外，並應遵守變換車道時，應讓直行車先行，及
      注意安全距離之規定。又汽車駕駛人飲用酒類或其他類似
      物後其吐氣所含酒精濃度超過每公升○‧二五毫克或血液
      中酒精濃度超過百分之○‧○五以上者，不得駕車：道路
      交通安全規則第98條第1 項第6 款、第114 條第2 款定有
      明文。查，本案車禍發生之路段係同向二線道，速限60公
      里，直線村里道路，此有道路交通事故現場圖、道路交通
      事故調查報告表(一)(二)（詳本院95年度交簡字第46號刑事卷
      中之94年度相字第485 號相驗卷第21－24頁）及台灣省車
      輛行車事故覆議鑑定委員會覆議意見書（詳本院95年度交
      簡字第46號刑事卷中之本院95年度交訴字第13號刑事卷第
      28、29頁）各一份可憑。次查，本案車禍發生後，被告乙○○經警以呼氣測得酒精濃度0.65mg/l，亦有雲林縣警察
      局道路交通事故當事人酒精測定紀錄表（詳前揭94年度相
      字第485 號相驗卷第32頁）1 份可稽。綜上，被告乙○○
      本應注意酒後不得駕車，及變換車道時，應注意讓直行車
      先行，及保持安全距離；而依刑事卷所附道路交通事故調
      查報告表之記載，當時雖為夜間、天候雨，但有照明、視
      距良好、肇事路段無障礙物，應無不能注意之情事，乙○○竟疏未注意柯忠賢所駕駛之車牌6428－JK號自小客車適
      由同向內側車道高速而來，即貿然由外側車道變換至內側
      車道，致柯忠賢閃避不及，追撞其所駕駛之車牌SK－480
      號拖吊車尾，柯忠賢及其車內乘客劉家螢因而重創，經送
      醫先後不治。被告乙○○就本案車禍發生，顯有過失。另
      台灣省車輛行車事故覆議鑑定委員會鑑定結果亦認為：「
      乙○○酒精濃度過量於雨夜駕駛拖吊車，變換車道未讓直
      行車先行，且未注意安全距離‧‧‧，同為肇事原因。」
      （詳前揭本院95年度交訴字第13號刑事卷第28、29頁覆議
      意見書），核與上開本院認定相符，自值採信。此外，參
      諸被告乙○○被訴本件車禍過失致死刑事案件經偵審結果
      ，亦同此認定，並經判處乙○○罪刑確定在案，有本院95
      年度交簡字第46號刑事卷可稽，則原告主張被告乙○○應
      負過失侵權行為責任，自屬有理。
    (二)次按行車速度，依速限標誌或標線之規定。又汽車行駛時
      ，駕駛人應注意車前狀況及兩車併行之間隔，並隨時採取
      必要之安全措施；道路交通安全規則第93條第1 項前段、
      第94條第3 項亦分別定有明文。查，本案車禍發生之路段
      速限為60公里之村里道路，已詳述如前。而本案車禍發生
      前，柯忠賢係以100 －150 公里時速急馳於肇事路段等情
      ，亦經證人即柯忠賢所搭載之另二名乘客許燦宏、許嘉宏
      ，及目擊證人王添福於警訊時供證明確（詳前揭94年度相
      字第485 號相驗卷第66、67、73－76頁）。次查，本案車
      禍發生後，柯忠賢經送醫抽血測得酒精濃度199mg/dl，亦
      有雲林縣警察局道路交通事故當事人酒精測定紀錄表（詳
      前揭94年度相字第485 號相驗卷第31頁）1 份可稽。綜上
      ，柯忠賢生前本應注意酒後不得駕車，且車時應注意速限
      不得超速，及應注意車前狀況隨時採取必要之安全措施，
      而依刑事卷所附道路交通事故調查報告表之記載，當時雖
      為夜間、天候雨，但有照明、視距良好、肇事路段無障礙
      物，應無不能注意之情事，柯忠賢竟疏未注意猶仍駕駛車
      牌6428－JK號自小客車高速急馳於村里道路，致追撞被告
      乙○○之車牌SK－480 號拖吊車尾，顯見柯忠賢就本案車
      禍之發生，自與有過失。另台灣省車輛行車事故覆議鑑定
      委員會鑑定結果亦認為：「‧‧‧柯忠賢酒精濃度過量於
      雨夜駕駛自小客車，嚴重超速行駛，且未注意車前狀況，
      同為肇事原因。」（詳前揭本院95年度交訴字第13號刑事
      卷第28、29頁覆議意見書），核與上開本院認定相符，自
      值採信。柯忠賢生前就本案車禍發生，既可歸責，本院審
      酌本件車禍事故，主為被告乙○○及案外人柯忠賢酒後駕
      車所肇致，是依渠等應負注意義務之程度、車禍當時之天
      候及道路現況等情狀，認為本案車禍之發生，渠等應各負
      百分之五十之過失責任。
  二原告請求被告賠償之項目、金額是否合理？
    按「汽車、機車或其他非依軌道行駛之動力車輛，在使用中
    加損害於他人者，駕駛人應賠償因此所生之損害。」民法第
    191 條之2 前段定有明文。本件被告乙○○駕車不慎與案外
    人柯忠賢所駕駛之自小客車發生碰撞，致柯忠賢車內乘客劉
    家螢因而死亡乙節，已詳述如前。而原告丁○○、戊○○○
    分別為劉家螢之父、母，則原告主張渠等受有財產及非財產
    上損害，故而請求被告乙○○應負賠償責任，於法自屬有理
    。茲就原告等請求被告乙○○賠償之項目、費用額，是否應
    予准許，分述如次：
    (一)醫療費用部分：
      按「不法侵害他人致死者，對於支出醫療費之人，亦應負
      損害賠償責任。」同法第192 條第1 項定有明文。查，劉
      家螢因本案車禍經送醫治療，原告丁○○為之支出醫療費
      26,530元乙節，有原告丁○○提出之長庚紀念醫院醫療費
      用收據3 紙及中國醫藥大學北港附設醫院收據1 紙（均為
      影本）在卷可憑，並為被告所不爭執。是原告丁○○主張
      其因本案車禍為劉家螢支出醫療費用26,530元，自堪信為
      真實。
    (二)殯葬費用部分：
      按「不法侵害他人致死者，對於支出殯葬費之人，亦應負
      損害賠償責任。」同法第192 條第1 項亦定有明文。原告
      丁○○主張其為辦理劉家螢後事，計支出棺木、入殮用品
      、紙錢、誦經、樂儀隊、殮工、扶工、靈堂布置、毛巾、
      用餐等費用計485,130 元一節，業據其提出收據影本10紙
      （詳本院95年度虎簡調字第107 號卷第15－17頁）為證。
      被告乙○○雖以前揭情詞為辯。惟查，死者家屬請法師為
      死亡者誦經超渡，並於出殯時布置會場，舉辦告別式，僱
      用樂儀隊、出殯車隊，在民間喪葬禮俗上事所常見，亦符
      一般國民情感，是被告抗辯上揭樂儀隊費（24,000元＋18
      ,000 元） 、祭祀牲禮費（6,000 元）、殮工、扶工（
      21,5 00 元）等項目金額支出，非屬必要云云，既未舉證
      以明，則無可採。其次，所謂殯葬費係指收殮及埋葬費用
      而言，此等費用是否必要，應斟酌當地喪禮習俗及宗教上
      之儀式定之（最高法院84年度台上字第2731號裁判可參）
      。本件原告丁○○主張其為辦理劉家螢後事，曾支出紙錢
      費（頭七、出殯）79,670元、大厝36,000元、毛巾費（盒
      毛巾、白雙連毛巾、青雙連毛巾、陣頭毛巾、浴巾禮盒、
      拈香毛巾）30,260元、茄克休閒服3,700 元、餐費60,000
      元，亦應由被告乙○○賠償云云。然前揭支出除紙錢、大
      厝、毛巾禮盒外，其餘茄克休閒服、餐費等品項支出均與
      收殮及埋葬事宜無涉，且前揭餐費支出收據記載席開20桌
      ，與常情亦有所違，原告復未舉證證明前揭費用為屬喪葬
      必要之支出，則被告抗辯此部分費用支出應予剔除，應屬
      可採。另有關紙錢、大厝及毛巾費用三項支出高達
      145,930 元，與劉家螢之身份、地位及生前經濟狀難謂相
      當，應予核減為40,000元。綜上，原告丁○○主張：其為
      劉家螢支出之殯葬費用於315,500 元範圍內尚屬可採，至
      逾此範圍金額，即屬過當。
    (三)撫養費部分：
      1.按不法侵害他人致死者，「被害人對於第三人負有法定
        扶養義務者，加害人對於該第三人亦應負損害賠償責任
        。」同法第192 條第2 項亦有明文。而「直系血親相互
        間，互負扶養義務。」「負扶養義務者有數人時，應依
        左列順序定其履行義務之人：(1)直系血親卑親屬。(2)直
        系血親尊親屬。(3)家長。(4)兄弟姊妹。(5)家屬。(6)子婦
        、女婿。(7)夫妻之父母。同係直系尊親屬或直系卑親屬
        者，以親等近者為先。負扶養義務者有數人而其親等同
        一時，應各依其經濟能力，分擔義務。」「又夫妻互負
        扶養之義務，其負扶養義務之順序與直系血親卑親屬同
        ，其受扶養權利之順序與直系血親尊親屬同」，同法第
        1114條第1 款、第1115條、第1116 條 之1 亦有明定。
        查，本案車禍死者劉家螢為原告丁○○、戊○○○之子
        ，亦即劉家螢為屬丁○○、戊○○○之一親等直系血親
        卑親屬（同法第967 條第1 項、第968 條）等情，向為
        兩造所不爭。從而，原告主張劉家螢對渠等負有法定扶
        養義務，依前揭規定，自屬有據。
      2.原告丁○○主張其係48年8 月28日生，劉家螢於94年8
        月21日因本案車禍死亡時，其年齡為46歲，尚有平均餘
        命約30年，扣除至60歲退休止之14年，尚有16年需待劉
        家螢扶養，依雲林縣93年平均每人每年消費支出154,86
        6 元（每戶每年消費支出543,581 除以平均每戶人數3.
        51人），依霍夫曼式計算法扣除中間利息扶養費為1,85
        5,424 元（154,866 ÷1,000,000 ×11,980,836＝1,85
        5,424 ）。劉家螢尚有妹劉美玲、弟劉家政二人，渠等
        應各負擔三分之一，是其得向被告請求之撫養費用為61
        8,475 元（1,855,424 ÷3 ＝618,475） 等語；並據提
        出91年臺灣地區簡易生命表（男性）、93年家庭收支調
        查報告－平均每戶家庭收支表各1 份為佐。對上揭書證
        資料被告等均不爭執，惟被告乙○○辯以：原告等請求
        扶養費部分，須先證明渠等不能維持生活，而有受扶養
        之必要始可等語。另被告弘益公司則辯以：原告請求撫
        養費部分應以所得稅法規定之扶養親屬寬減額作為計算
        依據較為適當等語。按「受扶養權利者，以不能維持生
        活而無謀生能力者為限。前項無謀生能力之限制，於直
        系血親尊親屬不適用之」，此為民法第1117條所明定。
        是直系血親尊親屬受扶養之權利，仍應受「不能維持生
        活」之限制，而所謂「不能維持生活」，係指不能以自
        己之財產維持生活者而言；因之直系血親尊親屬，如能
        以自己財產維持生活者，自無受扶養之權利。又按當事
        人主張有利於己之事實者，就事實應負舉證之責任；民
        事訴訟法第277 條前段亦定有明文。再者，主張消極之
        事實而在客觀上無法積極證明者，其舉證責任移轉於他
        方當事人，亦為舉證責任分配原則之一，是以舉證責任
        之分配，自應顧及當事人間之公平原則。本件原告丁○○於60歲時，是否需劉家螢扶養，依前揭說明，端視其
        能否以自己之財產維持生活？而丁○○是否有充裕財產
        可資養老無待劉家螢之扶養，此為積極事實，依舉證分
        配原則，應由被告乙○○證明之。查，原告丁○○名下
        有房屋二間，老舊汽車二部等情，有本院依職權調閱之
        丁○○財產所得調件明細表1 份在卷（見本案卷尾證件
        存置袋）可考；又原告丁○○自承其僅國小肄業，目前
        在雲林縣褒忠鄉公墓擔任看墓工，每月收入約一萬多元
        等情。由上開財產資料，原告丁○○雖稍有資財，然如
        前所述其尚有平均餘命約30年，是以丁○○現有資產，
        尚不足支應其終老生活所需，因之丁○○於晚年仍待其
        子劉家螢之扶養，要無疑義。被告乙○○猶仍空言原告
        丁○○經濟優渥，足以維持老年生活，而無受劉家螢扶
        養之必要云云，所辯非實，應無可採。續上，原告丁○○固有受劉家螢扶養之權利；惟按「因負擔扶養義務而
        不能維持自己生活者，免除其義務。但受扶養權利者為
        直系血親尊親屬或配偶時，減輕其義務」，又「扶養之
        程度，應按受扶養權利者之需要與負扶養義務者之經濟
        能力及身分定之」，民法第1118條、第1119條亦有明定
        。是依上開規定，扶養義務之成立，除扶養權利人有受
        扶養之需要外，另扶養義務人亦須有扶養能力始足當之
        。而所謂有扶養能力，係指負扶養義務後仍可維持自己
        之原有相當之生活而言，即負扶養義務後，生活雖非毫
        無減縮，但不應因而發生重大惡化。因之，審酌原告丁○○扶養權利因本案車禍所受損害之程度，就劉家螢之
        經濟及勞動能力自不得不為適當之考量。原告聲稱：劉
        家螢生前在勝豐冷凍廠工作，每月收入約有四、五萬元
        云云；但為被告所否認。經查，劉家螢係72年4 月6 日
        生，於本案車禍死亡時，年僅22歲，且【免役】，有除
        戶謄本可稽。其次，劉家螢僅國中畢業之事實，亦為原
        告所自承，其教育程度不高，亦無任何證據足資證明劉
        家螢有特殊工作技能，以現今相同學歷、勞動條件之人
        之受薪水準，每月實難有原告所稱之收入，此為眾知之
        事實。此外，原告亦未能提出劉家螢每月有四、五萬元
        收入證明，職故，原告聲稱劉家螢生前每月有四、五萬
        元薪資所得，尚無可採。劉家螢有何勞動專長？其工作
        能力如何？每月可得收入金額多寡？生前雖無實際數據
        可資參考，惟劉家螢若無重大傷殘，應具一般勞動能力
        ，本院參酌行政院所核定之現行基本工資為每月15,840
        元，劉家螢若參與勞動，則其每年總收入應可達190,08
        0 元，此外並考量劉家螢自身日常生活所需，依法應受
        其扶養者有父、母等人，及現行所得稅法有關受扶養親
        屬免稅額度相關規定等情，認原告丁○○於年至六旬後
        所需受扶養費用以每年111,000 元為適當。再者，原告
        丁○○除劉家螢外，尚有二名子女，另其配偶即同案原
        告戊○○○對之亦負扶養義務，是以每年111,000 元計
        算暨按霍夫曼法扣除中間利息後，本院認劉家螢就原告
        丁○○將來所需扶養費最低負擔額應以332,468 元【其
        計算式為：[111,000×11.00000000 （此為應受扶養16
        年之霍夫曼係數）] ÷4 （應負扶養義務人數）＝332,
        468 （小數點以下四捨五入）】為度。
      3.原告戊○○○主張其係51年10月25日生，劉家螢於94年
        8 月21日因本案車禍死亡時，其年齡為43歲，尚有平均
        餘命約37年，扣除至60歲退休止之17年，尚有20年需待
        劉家螢扶養，依雲林縣93年平均每人每年消費支出154,
        866 元（每戶每年消費支出543,581 除以平均每戶人數
        3.51人），依霍夫曼式計算法扣除中間利息扶養費為2,
        186,099 元（154,866 ÷1,000,000 ×14,116,070＝2,
        186,099 元）。劉家螢尚有妹、弟二人，渠等應各負擔
        三分之一，是其得向被告請求之撫養費用為728,699 元
        （2,186,099 ÷3 ＝728,699） 等語，亦據其提出91年
        臺灣地區簡易生命表（女性）、93年家庭收支調查報告
        －平均每戶家庭收支表各1 份為佐。被告均同以前揭情
        詞為辯。本件原告戊○○○於60歲時，是否需劉家螢扶
        養，依前所述，端視其能否以自己之財產維持生活為斷
        。而戊○○○是否有充裕財產可資養老無待劉家螢之扶
        養，此為積極事實，依舉證分配原則，自應由被告乙○○證明之，亦已詳述如前。查，原告戊○○○名下有房
        、地各一筆，此有本院依職權調閱之戊○○○財產所得
        調件明細表1 份在卷（見本案卷尾證件存置袋）可考。
        又原告自陳其為一家庭主婦，並無任何工作，亦為被告
        等所不爭。復承如前述其平均餘命尚約有37年，而依前
        揭財產資料所示，戊○○○除擁有安身立命之房地外，
        別無其他財產或收入，是以原告戊○○○現有資產尚不
        足支應其終老生活所需。因之，戊○○○於晚年，仍待
        其子劉家螢之扶養，實無庸置疑。被告乙○○猶仍空言
        原告戊○○○經濟優渥，足以維持老年生活，而無受劉
        家螢扶養之必要云云，所辯非實，要無可採。續上，原
        告戊○○○固有受劉家螢扶養之權利；惟按「因負擔扶
        養義務而不能維持自己生活者，免除其義務。但受扶養
        權利者為直系血親尊親屬或配偶時，減輕其義務」，又
        「扶養之程度，應按受扶養權利者之需要與負扶養義務
        者之經濟能力及身分定之」，民法第1118條、第1119條
        亦有明定。是依上開規定，扶養義務之成立，除扶養權
        利人有受扶養之需要外，另扶養義務人亦須有扶養能力
        始足當之。而所謂有扶養能力，係指負扶養義務後仍可
        維持自己之原有相當之生活而言，即負扶養義務後，生
        活雖非毫無減縮，但不應因而發生重大惡化。因之，審
        酌原告戊○○○扶養權利因本案車禍所受損害之程度，
        就劉家螢之經濟及勞動能力自不得不為適當之考量。劉
        家螢生前並無實際勞動資料及收入數據可供本院查考，
        已如前述，惟參酌行政院所核定之現行基本工資為每月
        15,840元，劉家螢若參與勞動，則其每年總收入應可達
        190,080 元，此外並考量劉家螢自身日常生活所需，依
        法應受其扶養者有父、母等人，及現行所得稅法有關受
        扶養親屬免稅額度相關規定等情，認原告戊○○○於年
        至六旬後所需受扶養費用以每年111,000 元為適當。再
        者，原告戊○○○除劉家螢外，尚有二名子女，另其配
        偶即同案原告丁○○對之亦負扶養義務，是以每年111,
        000 元計算暨按霍夫曼法扣除中間利息後，本院認劉家
        螢就原告戊○○○將來所需扶養費最低負擔額應以391,
        721 元【其計算式為：[111,000×14.00000 000（此為
        應受扶養20年之霍夫曼係數）] ÷4 （應負扶養義務人
        數）＝391,721 （小數點以下四捨五入）】為度。
    (四)非財產損害部分：
      按「不法侵害他人致死者，被害人之父、母、子、女及配
      偶，雖非財產上之損害，亦得請求賠償相當之金額。」同
      法第194 條亦定有明文。查，劉家螢（72年4 月6 日生）
      因本案車禍於94年8 月21日死亡，年僅22歲，原告等為其
      親屬，天人永隔，精神所受痛苦自非筆墨所能形容。又原
      告丁○○（48年8 月28日生）喪子時年為46歲，自承國中
      畢業，以臨時工為業，月入約25,000元；原告戊○○○（
      51年10月25日生）喪子時年為43歲，自承國小畢業，家管
      。另被告乙○○（61年月15日生）則以駕駛拖吊車為職，
      高職肄業，名下僅有老舊自小客車一部，有本院依職權調
      閱之財產明細資料1 份（見本案卷尾證件存置袋）在卷可
      稽。是依兩造之職業、身分、地位及經濟狀況，並參酌劉
      家螢明知柯忠賢酒後（經抽血測得酒精濃度199mg/dl）已
      呈茫醉、運動失調、平衡障礙、判斷力遲鈍情狀，竟仍執
      意搭乘其車輛於雨夜急馳在村里道路上，終而剎避不及，
      追撞被告乙○○之拖吊車，因而車毀人亡；另被告乙○○
      亦有酒醉駕車過失等一切狀況，認原告各請求800,000 元
      之精神慰撫金，為屬相當；至渠等各逾此部分之請求，尚
      嫌過高，難謂適當。
    (五)綜上，因本案車禍發生，原告丁○○所受之損害額計為1,
      474,498 元【計算式：26,530元（醫療費）＋315,500 元
      （殯葬費）＋332,468 元（扶養費）＋800,000 元（非財
      產損害）＝1,474,498 元】。原告戊○○○所受之損害額
      計為1,191,721 元【計算式：391,721 元（扶養費）＋80
      0,000 元（非財產損害）＝1,191,721 元】。
    (六)惟按「損害之發生或擴大，被害人與有過失者，法院得減
      輕賠償金額或免除之。前二項之規定，於被害人之代理人
      或使用人與有過失者，準用之」，民法第217 條第1 項、
      第3 項定有明文。查，本案車禍發生，係因乙○○酒精濃
      度過量於雨夜駕駛拖吊車，變換車道未讓直行車先行，且
      未注意安全距離；另柯忠賢酒精濃度過量於雨夜駕駛自小
      客車，嚴重超速行駛，且未注意車前狀況，同為肇事原因
      ，業已詳述在前。而本案車禍死者劉家螢搭乘案外人柯忠
      賢之自小客車而擴大其活動範圍，柯忠賢為之駕駛汽車，
      應認係劉家螢之使用人（最高法院74年台上字第1170號判
      例參照）。再者，本件原告依民法第192 條第1 項、第2
      項、第194 條規定分別請求被告乙○○賠償渠等醫療費、
      喪葬費、扶養費、精神慰藉金等損害，此項請求權，自理
      論言，雖係原告等固有之權利，然其權利係基於侵權行為
      之規定而發生，自不能不負擔直接被害人之過失，倘直接
      被害人於損害之發生或擴大與有過失時，依公平之原則，
      亦應有前揭過失相抵規定之適用（最高法院73年度台再字
      第182 號判例酌參）。故而被告辯稱：劉家螢生前明知柯
      忠賢酒醉違規駕駛，仍執意搭乘柯忠賢之車輛，而致肇事
      ，依首揭規定及前揭判例意旨，應減輕其賠償金額等語，
      並無不合。查，本案車禍之發生，被告乙○○與柯忠賢應
      各負百分之五十之過失責任，且為被告乙○○所自認。準
      此，依被告乙○○所應負之過失責任比例二分之一計，原
      告丁○○所得請求被告乙○○賠償之金額計為737,249 元
      （計算式：1,474,498 ÷2 ＝737,249 元）。原告戊○○○所得請求被告乙○○賠償之金額計為595,861 元（計算
      式：1,191,721 ÷2 ＝595,861 ，元以下四捨五入）。至
      逾此部分之請求，自屬無理。
    (七)再按因汽車交通事故致受害人死亡者，不論加害人有無過
      失，請求權人得依本法規定向保險人請求保險給付。所稱
      請求權人，在因汽車交通事故死亡者，為受害人之遺屬；
      其順位如下：1.父母、子女及配偶。2.祖父母。3.孫子女
      。4.兄弟姐妹。又同一順位之遺屬有數人時，按人數平均
      分配保險給付。再保險人依本法規定所為之保險給付，視
      為被保險人損害賠償金額之一部分；被保險人受賠償請求
      時，得扣除之。強制汽車責任保險法第7 條、第11條第1
      項第2 款、第2 項、第32條分別定有明文。本案車禍發生
      後被害人劉家螢之遺屬已受領強制汽車責任保險金1,500,
      000 元；另被告乙○○前亦先給付賠償金300,000 元乙節
      ，為兩造所不爭執。而上揭賠償金，原告丁○○分配取得
      1,065,000 元（計算式：300,000 《賠償金》＋765,000
      《保險金》＝1,065,000 元），另原告戊○○○分配取得
      保險金735,000 元等情，亦為原告所自認。從而，原告每
      人所得請求之損害賠償金額，應扣除每人已領得之上開汽
      車強制責任保險金及賠償金，則原告等已無損害餘額可得
      向被告乙○○請求。
　三被告乙○○是否在執行職務中發生本案車禍，而應由同案被
    告弘益公司負僱用人連帶賠償責任？
    (一)末按「受僱人因執行職務，不法侵害他人之權利者，由僱
      用人與行為人連帶負損害賠償責任。」民法第188 條第1
      項前段固有明定。而所謂受僱人，係以事實上之僱用關係
      為標準。僱用人與受僱人間是否訂立書面契約或僱傭契約
      上是否稱為受僱人皆非所問。凡客觀上被他人使用為之服
      勞務而受其監督者，均係受僱人（最高法院45年台上字第
      15 99 號、57年台上字第1663號等判例可參）。其次，前
      揭僱用人之連帶賠償責任，以受僱人因執行職務不法侵害
      他人之權利者為限，始有其適用。倘為受僱人個人之犯罪
      行為而與執行職務無關，即與該條所定成立要件不合，尚
      難令僱用人與受僱人負連帶賠償責任（最高法院67年度台
      上字第2032號判例意旨可資參照）。
    (二)原告主張被告乙○○係同案被告弘益公司所聘僱之拖吊車
      司機乙節；為被告弘益公司所否認，並以前揭情詞為辯，
      且據其提出委託服務契約書影本1 份為佐。然民法第188
      條有關僱用人責任之規定，係為保護被害人而設。故此所
      稱之受僱人，應從寬解釋，不以事實上有僱傭契約者為限
      。凡客觀上被他人使用為之服勞務而受其監督者，均係受
      僱人。亦即依一般社會觀念，認其人係被他人使用為之服
      務而受其監督之客觀事實存在，即應認其人為該他人之受
      僱人，業已詳述如前。且目前在台灣經營拖吊事業之營利
      私法人，接受他人靠行（即出資人以該拖吊公司之名義購
      買車輛，並以該公司名義參加營運），而向該靠行人（即
      出資人）收取費用，以資營運者，比比皆是，此為週知之
      事實。而該靠行車輛，無論係由出資人自行駕駛，或招用
      他人合作駕駛，或出租，在通常情形，均為該拖吊公司所
      能預見，苟該駕駛人係有權駕駛（指非出自偷竊或無權占
      有後所為之駕駛），在客觀上似應認其係為該交通公司服
      勞務，即應認該靠行人為該拖吊公司之受僱人，方足以保
      護交易之安全。查，前揭車牌SK－480 號拖吊車，業據被
      告弘益公司自承係被告乙○○出資購買，並靠行於其公司
      營業；是被告弘益公司既接受被告乙○○之靠行，弘益公
      司與乙○○即已形成監督關係。因之，被告乙○○自屬民
      法第188 條第1 項所謂之受僱人至為灼然。
    (三)又原告主張被告乙○○係在駕駛前揭車牌SK－480 號拖吊
      車執行職務中肇事，故而被告弘益公司對之應負僱用人連
      帶賠償責任云云，亦為被告弘益公司所否認，並以前揭情
      詞為辯。查，乙○○於94年8 月20日下午8 時至9 時在雲
      林縣褒忠鄉友人家中飲酒後，復至褒忠鄉○○路春妹理容
      院續攤至翌日凌晨零時30分許，欲駕駛前揭車牌SK－480
      號拖吊車返家途中，與柯忠賢發生本案車禍等情，業經被
      告乙○○於警訊時供認明確（詳前揭94年度相字第485 號
      相驗卷第63－65頁）；另本案車禍目擊證人王添福於警、
      偵訊時亦供證：「乙○○是我朋友，他從按摩院出來，開
      車剛上路，就有一部牌號6428－JK之自小客車以時速約15
      0 公里速度，由後直接撞上乙○○所駕駛之拖吊車，連剎
      車都未剎車」等語（詳前揭94年度相字第485 號相驗卷第
      27、28、41、42頁）。互核渠等供證本案車禍發生情節大
      致相符，自堪可採。綜上，乙○○顯係於飲酒後駕駛前揭
      車牌SK－480 號拖吊車在返家途中發生本案車禍，則本案
      車禍發生時張榮富既非在執行拖吊業務，亦非在執行與職
      務相牽連或職務上予以機會之行為，則乙○○酒駕肇事，
      自與執行職務無關，即與民法第188 條第1 項前段所定成
      立要件不合，尚難令被告弘益公司就被告乙○○之本案車
      禍負僱用人連帶賠償責任。職故，原告請求被告弘益公司
      應依民法第188 條規定與被告乙○○就渠等前揭損害額負
      連帶賠償責任，自無理由，應予駁回。
  四綜上所述，原告依民法第184 條第1 項、第188 條第1 項、
    第192 條第1 項、第2 項、第194 條規定，請求被告連帶賠
    償原告丁○○1,830,135 元；連帶賠償原告戊○○○1,728,
    699 元。及均自起訴狀繕本送達翌日起至清償日止給付法定
    遲延息，為無理由，均應予駁回。其假執行之聲請，亦失所
    附麗，應併予駁回。
　五兩造其餘攻擊防禦方法，核與判決結果不生影響，不予一一
  　論述，併與敘明。
伍、據上論結，本件原告之訴為無理由，依民事訴訟法第78條、
    第85條第1 項前段，判決如主文。
中　　華　　民　　國　　96　　年　　4 　　月　　17　　日
                  民事第一庭    法  官  蔣得忠
以上為正本，係照原本作成。
如對本判決上訴，須於判決送達後廿日內向本院提出上訴狀
中　　華　　民　　國　　96　　年　　4 　　月　　17　　日
                                書記官　賴成育
